【裁判字號】    96,保險,13
【裁判日期】    980122
【裁判案由】    給付保險金
【裁判全文】
臺灣板橋地方法院民事判決              96年度保險字第13號
原      告  戊○○
            丁○○
            甲○○
上三人共同
訴訟代理人  王展星律師
被      告  國泰人壽保險股份有限公司
法定代理人  庚○○
訴訟代理人  賴盛星律師
複代 理 人  程才芳律師
            劉淑琴律師
上列當事人間請求給付保險金事件，經臺灣臺北地方法院裁定移
送前來（案號：96年度保險字第109 號），本院於民國97年12月
22日言詞辯論終結，判決如下：
    主  文
被告應給付原告甲○○新臺幣伍佰萬元，及自民國九十六年七月
三日起至清償日止，按年息百分之五計算之利息。
被告應給付原告戊○○、丁○○新臺幣伍佰萬元，及自民國九十
六年七月三日起至清償日止，按年息百分之五計算之利息。
訴訟費用由被告負擔。
本判決第一項於原告甲○○以新臺幣壹佰陸拾柒萬元為被告供擔
保後，得假執行；但被告如以新臺幣伍佰萬元或等值之國泰世華
商業銀行一年期可轉讓定期存款存單為原告甲○○預供擔保，或
將請求標的物提存，得免為假執行。
本判決第二項於原告戊○○、丁○○以新臺幣壹佰陸拾柒萬元為
被告供擔保後，得假執行；但被告如以新臺幣伍佰萬元或等值之
國泰世華商業銀行一年期可轉讓定期存款存單為原告戊○○、丁○○預供擔保，或將請求標的物提存，得免為假執行
    事實及理由
一、程序方面：
    查原告丁○○係民國○○年○○月○ 日生，於本件96年6 月22日
    起訴時，尚未滿20歲，為未成年人，並以其母即原告甲○○
    為法定代理人進行訴訟程序。嗣於本院審理中，原告丁○○
    業已於97年11月7 日屆滿20歲，則其法定代理人之代理權應
    歸消滅，並已由原告丁○○具狀聲明承受訴訟在案，有民事
    陳報狀1 份附卷可按，經核於法並無不合，自應准許。
二、原告起訴主張：
  (一)緣訴外人即被保險人壬○○（已歿）為原告戊○○、丁○○
    之生父，且原告甲○○為訴外人壬○○之前妻，兩人前因個
    性不合，已於94年8 月3 日協議離婚。而原告甲○○前曾於
    88年5 月4 日起，以自己為要保人暨受益人，以訴外人壬○○為被保險人，並得其同意，而向被告投保「國泰鍾愛終身
    壽險」暨附加「平安保險附約」（下稱系爭平安保險附約）
    之保險契約，其中「國泰鍾愛終身壽險」之保險金額為新臺
    幣（下同）50萬元，而系爭平安保險附約之保險金額為500
    萬元；另訴外人壬○○因生前時常駕車前往桃園、新竹山區
    之原住民部落訪友兼旅遊散心，遂於94年11月30日下午15時
    40分許，同時以自己為要保人兼被保險人之身分，向被告投
    保總額500 萬元之旅行平安保險（下稱系爭旅行平安保險）
    ，但未指定受益人，故係以法定繼承人即原告戊○○、丁○○為事故發生後之受益人。
  (二)嗣訴外人即被保險人壬○○於94年12月9 日駕車前往新竹鄉
    尖石鄉玉峰村之司馬庫斯原住民部落訪友，並於翌日即94年
    12月10日中午用完餐後，即駕車下山擬返回臺北家中。詎於
    距離前開部落約1 公里之山路下坡彎道處，遇到對向來車時
    ，因路狹進行會車之過程中，疑似倒車失誤緣故，連人帶車
    摔落深約2 、3 百公尺之陡峻山谷中，不幸當場死亡，且訴
    外人即被保險人壬○○之確切死亡原因，業經檢察官相驗屍
    體後，證明確為意外死亡，並開立相驗屍體證明書在案。
  (三)原告於辦妥訴外人即被保險人壬○○喪事後，遂於95年初向
    被告申請理賠前揭國泰鍾愛終身壽險之身故保險金50萬元、
    系爭平安保險附約及系爭旅行平安保險之意外傷害死亡保險
    金各500 萬元。孰料被告僅理賠原告甲○○國泰鍾愛終身壽
    險之身故保險金50萬元，惟就應給付原告甲○○之系爭平安
    保險附約意外傷害死亡保險金500 萬元，以及應給付原告戊○○、丁○○之系爭旅行平安保險意外傷害死亡保險金500
    萬元部分，則於95年4 月25日以簡便書函告知原告「關於壬○○君死亡理賠乙案‧‧‧，有關意外死亡保險金部分，本
    公司尚在了解當中，敬請諒查。」等語，以延給付時程；嗣
    又於同年7 月3 日針對原告甲○○質疑為何遲未核撥應理賠
    之保險金乙事，再度以簡便書函拖延之；復於同年9 月15日
    以簡便書函正式告知原告，逕以「有關壬○○君死亡理賠申
    請事宜，‧‧‧，惟其意外死亡保險金部分，經本公司深入
    瞭解，壬○○君墜崖乙事係屬自為，為平安附約除外責任事
    項，本公司依約不負給付保險金之責任」以及「系爭旅行平
    安保險未經被保險人壬○○親自簽名，違反保險法第105 條
    第1 項規定應歸無效」等語為由，拒絕理賠原告。
  (四)然關於原告甲○○於88年5 月4 日起，以自己為要保人暨受
    益人，以訴外人壬○○為被保險人，向被告投保系爭平安保
    險附約部分，依該保險單內附之契約條款第25條第1 項之除
    外責任，並參酌保險法第131 條規定，應定性為傷害保險之
    一種。而訴外人即被保險人壬○○之死亡原因，業經新竹縣
    警察局橫山分局及新竹地檢署檢察官先後認定為意外死亡，
    自應推定為真正，顯然並不該當於前揭契約條款第25條第1
    項各款規定，故被告在無任何具體事證下，逕稱「壬○○君
    墜崖乙事係屬自為，為平安附約除外責任事項，本公司依約
    不負給付保險金之責任」云云，顯屬卸責之詞。至訴外人即
    被保險人壬○○另於94年11月30日下午15時40分許，同時以
    自己為要保人兼被保險人身分，向被告投保總額500 萬元之
    系爭旅行平安保險，且於同日交付保險費482 元，業已符合
    保險法第21條及第43條規定，是訴外人即被保險人壬○○與
    被告間顯已成立系爭旅行平安（人身意外傷害）保險契約，
    而該保險契約所載之始期為：94年12月5 日6 時起、保險期
    間10天，是系爭旅行平安保險契約之終期應為94年12月15日
    6 時止。則依前所述，被保險人壬○○既係於94年12月10日
    下午1 時許發生倒車失誤、墜落山谷之意外事故，進而傷重
    不治、當場死亡，即係於系爭旅行平安保險契約之保險有效
    期間內，發生意外傷害事故，導致其個人之死亡結果，業已
    成就系爭旅行平安保險契約所定之理賠條件，是被告自應理
    賠原告戊○○、丁○○500 萬元之保險金。又因系爭旅行平
    安保險係由訴外人即被保險人壬○○為要保人暨被保險人，
    並非由第三人投保，故應無保險法第105 條第1 項規定之適
    用，被告就此顯有誤認。
  (五)為此，爰依兩造間保險契約以及保險法規定之法律關係，提
    起本件訴訟，並聲明求為判決：(一)被告應給付原告甲○○50
    0 萬元，及自起訴狀繕本送達翌日起至清償日止，按年息5
    ％計算之利息。(二)被告應給付原告戊○○、丁○○500 萬元
    ，及自起訴狀繕本送達翌日起至清償日止，按年息5 ％計算
    之利息。(三)願以現金或等值之臺灣銀行甲存帳戶支票供擔保
    ，請准宣告假執行。
三、被告則以下列情詞，資為抗辯，並聲明求為判決：原告之訴
    及假執行之聲請均駁回，如受不利判決，願以現金或等值之
    國泰世華商業銀行一年期可轉讓定期存款存單供擔保，請准
    宣告免為假執行。
  (一)本件「國泰鍾愛終身壽險」暨附加之系爭平安保險附約之保
    險契約，係以原告甲○○為要保人，以訴外人壬○○為被保
    險人，並指定原告甲○○為身故受益人，於88年5 月10日向
    被告投保。因系爭平安保險附約係以被保險人之傷害、殘廢
    及死亡為給付保險金之條件，故係屬死亡保險契約，且因上
    開保險契約係由第三人即原告甲○○所訂立，則依保險法第
    105 條第1 項規定，自應經被保險人之書面同意，並約定保
    險金額，否則該保險契約即應屬無效。而系爭平安保險附約
    之要保書上雖簽有「壬○○」之名，惟該要保書上之簽名，
    與本件系爭旅行平安保險之要保書上所簽「壬○○」並不相
    同，亦與訴外人即被保險人壬○○在銀行借款擔任保證人對
    保時所為之簽名完全不同，故上開「國泰鍾愛終身壽險」及
    系爭平安保險附約上有關被保險人壬○○之簽名顯然並非被
    保險人壬○○所為。易言之，即係未取得被保險人壬○○之
    書面同意，依保險法第105 條第1 項規定，該「國泰鍾愛終
    身壽險」及系爭平安保險附約均應屬無效。則無論被保險人
    壬○○之死亡是否符合上開保險契約所定意外死亡之條件，
    原告甲○○均無從依「國泰鍾愛終身壽險」及系爭平安保險
    附約之約定，請求被告給付保險金。
  (二)再者，關於系爭旅行平安保險契約部分，依經手人乙○○所
    出立之招攬報告書所載，該保險係於94年12月1 日投保，其
    核對身分之地點為被保險人之住宅，而系爭旅行平安保險之
    保險期間係自94年12月5 日上午6 時起10日，惟依亞東紀念
    醫院所出具之診斷證明書記載，訴外人即被保險人壬○○因
    急性胰臟炎等病於94年11月30日入院，於94年12月6 日出院
    ，出院後宜續門診追蹤治療，及依亞東紀念醫院病歷摘要之
    病史欄記載，訴外人即被保險人壬○○有急性胰臟炎等病史
    ，當時他喝了大量的酒，一週來已有上腹痛但未傳導至背部
    之症狀。則依上開事實觀之，訴外人即被保險人壬○○在此
    種業已腹痛一星期且又已住院情況下，又如何能規劃自94年
    12月5 日起至94年12月14日止赴新竹旅遊，而於94年12月1
    日投保系爭旅行平安保險，且依該簽名之字跡觀之與其在銀
    行借款擔任保證人對保時之簽名亦不相同，可見系爭旅行平
    安保險並非出自被保險人壬○○所為，故被保險人壬○○是
    否有投保系爭旅行平安保險之事實亦有疑義。則在系爭旅行
    平安保險是否已成立仍有疑義情況下，原告戊○○、丁○○
    自無權逕依系爭旅行平安保險請求被告給付死亡保險金500
    萬元。
  (三)又退步言之，縱系爭平安保險附約及系爭旅行平安保險此2
    份保險契約均已有效成立，惟依原告所稱被保險人壬○○係
    於94年12月10日中午自新竹縣尖石鄉玉峰村之司馬庫斯原住
    民部落駕車下山，於距該部落1 公里之山路下坡處彎道，遇
    對向來車，因路狹進行會車時，疑似倒車失誤，而連人帶車
    摔落深約2 、3 百公尺之山谷中死亡云云。然被保險人壬○○於自司馬庫斯部落下山時，其下山之車道為靠近山壁，並
    非靠近山谷，且發生墜崖地點，其轉彎處之道路寬5 米，而
    被保險人壬○○經常帶團前往司馬庫斯住宿，對當地道路狀
    況自知之甚詳，如於會車時為閃避上山車輛，靠近山壁即有
    充裕之空間供上山車輛通行，為何會發生如原告所稱「因路
    狹進行會車時，疑似倒車失誤，而連人帶車摔落深約2 、3
    百公尺之山谷中死亡」之事實？實啟人疑竇。此外，被告於
    事故發生後，曾經派員實地調查發現被保險人壬○○於94年
    12月9 日晚間住宿其友人癸○○、丙○○夫婦家中，並於當
    晚深談至次日凌晨3 、4 點始入睡，被保險人壬○○於談話
    中一再對其前妻即原告甲○○表示甚為不滿，並一再告知保
    險理賠金不要給原告甲○○云云，另被保險人壬○○於94年
    12月初住院期間，亦曾以電話與癸○○夫婦長談，表示想跳
    樓自殺等語，雖經癸○○夫婦好言相勸，惟被保險人壬○○
    仍不能釋懷；另經被告查訪當時與被保險人壬○○會車之司
    機己○○表示，當時被保險人壬○○先與1 部小巴士會車，
    第1 部小巴士司機於會車時曾告知被保險人壬○○後面還有
    1 部車，而被保險人壬○○則先向前行駛再急速倒車，以致
    墜崖等語，可見本件墜崖事故，顯係因被保險人壬○○加速
    倒車之故意行為所引起，依保險法第29條第2 項規定，該保
    險事故之發生既係因被保險人之故意行為所致，保險人即不
    需負給付保險金之責任，原告等之請求亦屬無理由。
四、兩造不爭執事項（見本院卷一第103 、104 頁）
  (一)訴外人即被保險人壬○○（已歿）為原告戊○○、丁○○之
    生父，原告甲○○為訴外人壬○○之前妻，兩人前因個性不
    合，已於94年8 月3 日協議離婚；又原告丁○○出生於77年
    11月7 日，現仍未成年，原由訴外人壬○○監護，現由生母
    即原告甲○○為其監護人（法定代理人）。
  (二)原告甲○○前於88年5 月4 日，曾以自己為要保人暨受益人
    ，而以訴外人壬○○為被保險人，向被告投保屬人壽保險性
    質之「國泰鍾愛終身壽險」保險契約並附加屬傷害保險性質
    之系爭平安保險附約保險契約，其中「國泰鍾愛終身壽險」
    之保險金額為50萬元，系爭平安保險附約之保險金額為最高
    500 萬元（即被保險人壬○○因意外傷害死亡時之應理賠金
    額）。
  (三)訴外人壬○○曾於94年11月30日下午15時40分許，以自己為
    要保人兼被保險人，向被告投保總額為500 萬元，屬傷害保
    險性質之系爭旅行平安保險（契約始期為94年12月5 日6 時
    起，保險期間為10日，即以94年12月15日6 時為終期），並
    於同日（30日）交付保險費482 元予被告收受，原告所提出
    之原證三有關系爭旅行平安保險保險契約之保險費收據及保
    單均屬真正。惟未經指定受益人，故應以法定繼承人即原告
    戊○○、丁○○為事故發生後之受益人。
  (四)訴外人壬○○於94年12月9 日，前往司馬庫斯原住民部落訪
    友。惟於翌日（10日）駕車返家途中，在距離前開部落約1
    公里之山路下坡彎道處，倒車時發生連人帶車摔落深約2 、
    3 百公尺陡峻山谷之事故，並當場身亡，而經臺灣新竹地方
    法院檢察署檢察官相驗後製發相驗屍體證明書在案。
  (五)被告就原告甲○○以訴外人壬○○為被保險人所投保之「國
    泰鍾愛終身壽險」保險契約，所約定之身故保險金額50萬元
    ，業已全數給付予受益人即原告甲○○收受。
  (六)本件訴訟標的法律關係為：依據保險契約及保險法之規定，
    請求給付保險金。
五、本件經依民事訴訟法第271 條之1 準用同法第270 條之1 第
    1 項第3 款規定，整理並協議簡化爭點後，兩造同意就本院
    97年3 月26日言詞辯論程序時，兩造協議簡化之爭點即(一)系
    爭「國泰鍾愛終身壽險」保險契約及所附加之系爭平安保險
    附約保險契約中之被保險人欄之簽名，是否為被保險人所親
    簽？上開保險契約是否因違反保險法第105 條第1 項規定而
    應歸於無效？(二)本件被保險人壬○○之墜落山谷死亡是否為
    其故意行為所致？被告得否以被保險人為故意行為肇致保險
    事故發生為由，拒絕給付系爭平安保險附約保險契約及系爭
    旅行平安保險保險契約之保險金予原告？為主張及辯論（見
    本院卷一第104 、105 頁）。茲就各項爭點分別審究如次。
六、關於『系爭「國泰鍾愛終身壽險」保險契約及所附加之系爭
    平安保險附約保險契約中之被保險人欄之簽名，是否為被保
    險人所親簽？上開保險契約是否因違反保險法第105 條第1
    項規定而應歸於無效？』爭點部分：
  (一)按由第三人訂立之死亡保險契約，未經被保險人書面同意，
    並約定保險金額，其契約無效，保險法第105 條第1 項定有
    明文；又上開規定，於傷害保險準用之，復為同法第135 條
    所明定。本件原告甲○○於88年5 月4 日，曾以自己為要保
    人暨受益人，而以壬○○為被保險人，向被告投保屬人壽保
    險性質之「國泰鍾愛終身壽險」保險契約，並附加屬傷害保
    險性質之系爭平安保險附約保險契約乙節，已為兩造所不爭
    執，（見不爭執事項(一)），參以系爭平安保險附約要保書，
    其中包含以被保險人死亡為條件之保險給付項目，是依前揭
    說明，自應有保險法第135 條準用同法第105 條第1 項規定
    之適用，即應以被保險人之書面同意，並約定保險金額，保
    險契約始生效力，合先敘明。
  (二)又，被告雖抗辯上揭「國泰鍾愛終身壽險」及所附加之系爭
    平安保險附約有關被保險人欄之簽名，並非被保險人壬○○
    所親簽，是依保險法第105 條第1 項規定，上揭保險契約均
    應歸於無效云云，然為原告所否認，並聲請傳訊證人即被告
    業務員乙○○到庭作證。而經本院依原告聲請傳訊證人乙○○到庭作證，依其所為證述內容：伊在被告公司從事業務已
    22年。伊認識原告及訴外人壬○○，88年以後原告他們家人
    在被告之投保都是伊幫忙辦的。本件「國泰鍾愛終身壽險」
    及所附加之系爭平安保險附約均是伊所承辦的沒錯。當初承
    辦的過程伊依稀記得，因為伊跟原告甲○○很熟，是鄰居，
    伊曾經跟原告甲○○介紹過保險，原告甲○○說要等她老公
    在的時候再談，所以伊就跟原告甲○○約在下班的時候到她
    家去談。經過講解之後，他們問了一些問題，之後就決定要
    投保。伊就當場拿要保書給他們填，有些部分是伊先填好的
    ，但沒有包括契約第8 頁『此致國泰人壽股份有限公司』以
    下有關要保人簽名、主契約被保險人簽名、配偶子女欄的部
    分。當時簽約的過程是由伊將一些資料填好，交給他們確認
    ，沒有錯之後，再由被保險人壬○○填寫健康欄的內容，然
    後才由原告甲○○在要保人的地方簽名，訴外人壬○○在被
    保險人的地方簽名。伊記得有1 份要保書被公司退，因為子
    女的部分沒有親自簽名，後來由子女親自簽名，所以由伊所
    承辦的部分全部都是有由本人親自簽名。上開「國泰鍾愛終
    身壽險」及所附加之系爭平安保險附約簽約時，被保險人壬○○有在場，伊確定簽名是由他本人所親自簽名，被保險人
    壬○○知悉原告甲○○以他為被保險人投保上揭保險，因為
    簽約當時，他們夫妻倆都在。本件被告所提出之要保書即為
    當時伊承辦本件保險時所簽的要保書，伊剛剛講有被公司退
    就是因為沒有子女的簽名，所以後來第2 份就有補上子女的
    簽名等語（見本院卷二第86頁起），可徵本件「國泰鍾愛終
    身壽險」及所附加之系爭平安保險附約確實均是由被保險人
    壬○○親自於被保險人欄簽名無訛，且其對於原告甲○○以
    其為被保險人向被告投保上揭保險契約亦知之甚詳，此由證
    人乙○○現仍為被告員工，且已於被告任職長達22年，衡情
    所述若非屬實，焉有逕為不利被告證詞之理以及依另案（本
    院96年度保險字第11號）審理中經證人子○○所提出由被保
    險人壬○○所交付之牛皮紙袋內資料，其中第1 份便條紙第
    3 張、第2 份便條紙第3 張各已分別明確載有「國泰受益人
    甲○○500 萬元，給我的前妻」、「國泰人壽500 萬、受益
    人甲○○」之字樣（見本院96年度保險字第11號卷第231 頁
    、第235 頁），足見被保險人壬○○應屬確實知悉原告甲○○以其為被保險人投保本件「國泰鍾愛終身壽險」及所附加
    之系爭平安保險附約之事，益徵證人乙○○所言非虛，應堪
    採信。
  (三)至被告雖仍以前揭保險契約上有關被保險人壬○○之簽名，
    與被證三其擔任銀行借款保證人時之簽名（見本院卷一第33
    頁）係屬不同，抗辯前揭保險契約非為被保險人壬○○所親
    簽云云。然前揭保險契約確實係由被保險人壬○○親自簽名
    乙節，業經證人乙○○證述屬實如前，且參以被告所提出之
    被證三縱令屬實，亦係被保險人壬○○於94年8 月間所為，
    距離上揭保險契約簽約時之88年5 月間，已超過達6 年時間
    之久，縱其簽名之字體、字型及勾勒方式有所產生變化，亦
    屬人之常情，誠難因此即認前揭保險契約非為被保險人壬○○所為。況經本院以肉眼觀察，上揭簽名有關「陳」字之書
    寫勾勒方式，係堪認屬同一人所為無訛。基此，承前所述，
    原告主張前揭保險契約係為被保險人壬○○所親簽乙節，既
    屬可採，而被告復未能舉出其他確切證據以資證明所辯屬實
    ，則其抗辯系爭「國泰鍾愛終身壽險」及系爭平安保險附約
    均係未經被保險人壬○○之書面同意，依保險法第105 條第
    1 項規定，應屬無效云云，自無可取。
七、關於『本件被保險人壬○○之墜落山谷死亡是否為其故意行
    為所致？被告得否以被保險人為故意行為肇致保險事故發生
    為由，拒絕給付系爭平安保險附約保險契約及系爭旅行平安
    保險保險契約之保險金予原告？』爭點部分：
  (一)原告主張被保險人壬○○於94年12月10日下午1 時許，自司
    馬庫斯下山途中，發生倒車失誤、墜落山谷之意外事故，進
    而傷重不治、當場死亡，且係於系爭平安保險附約及系爭旅
    行平安保險之保險有效期間內，發生上開意外傷害事故，導
    致其個人死亡結果，被告自應給付系爭平安保險附約及系爭
    旅行平安保險之保險金各500 萬元予原告等語。被告則以被
    保險人壬○○係因其自身所為之蓄意自殺行為而死亡，並非
    因意外傷害事故所致，依上揭保險契約除外責任條款之約定
    及保險法第29條第2 項規定，其自無庸負保險責任云云資為
    抗辯。是此部分兩造爭執要旨，乃在於被保險人壬○○之死
    亡，究係意外，抑或自殺？以下詳述之。
  (二)按當事人主張有利於己之事實者，就其事實有舉證之責任，
    民事訴訟法第277 條前段定有明文。本件原告係依據系爭平
    安保險附約及系爭旅行平安保險之契約條款約定，請求被告
    給付保險金，而前揭2 份保險契約性質上均屬意外傷害保險
    乙節，為兩造所不爭執。又所謂之意外傷害保險乃係在承保
    被保險人非由疾病引起之外來突發事故所致傷害及其所致殘
    廢或死亡之損失，故必須導致傷害、殘廢或死亡之外界原因
    ，係出於意外，始足當之。則依據舉證責任分配原則，原告
    自應就權利發生要件即被保險人壬○○遭遇外來、突發之意
    外事故，並以此意外事故為其死亡之直接、單獨原因之事實
    負舉證責任。惟按人之傷害或死亡其原因有出於內在原因，
    亦有出於外在原因。其中所謂內在原因係指罹患疾病、細菌
    感染、器官老化衰竭等身體內部因素所致者；所稱之外在原
    因則係指內在原因以外之一切外來、偶發、不可預見之事故
    （意外事故）而言。故凡事故不屬於內在原因者，除非保險
    契約特予除外，否則均應屬意外傷害保險承保範圍內。職此
    ，依上說明，意外傷害保險契約之受益人或繼承人請求給付
    保險金，雖應證明被保險人係因意外事故而傷害或死亡，惟
    如受益人或繼承人已能證明被保險人之死亡非屬內在原因所
    致，即該事故確已發生，且依經驗法則，其發生通常係外來
    、偶然而不可預見者，即應認受益人或繼承人已盡舉證之責
    任。於此情形，保險人如抗辯其非屬意外，或有保險契約所
    約定之除外責任（原因）情形存在時，核此係屬權利障礙事
    由，為有利於保險人之事項，自應由保險人就確有發生該權
    利障礙事由之有利於己事實負舉證責任，始符合舉證責任分
    配原則。
  (三)本件系爭平安保險附約及系爭旅行平安保險之被保險人壬○○於駕車旅遊途中於會車之際，人車墜落山谷死亡乙節，業
    據證人即前往現場處理本件事故之新竹縣政府橫山分局尖石
    分駐所警員辛○○於另案審理中到庭證述：「我當時任職在
    橫山分局車禍處理小組，接獲通報後，趕赴現場，有一個多
    小時的時間，我抵達現場後當地民眾、警察都有到現場，到
    現場後我有作現場勘查動作，現場有靠山谷部分有一個小小
    的避車道，我有看到車子撞擊滑落的痕跡，痕跡在避車道靠
    山谷的地方，我在現場就作畫現場圖的動作，現場沒有目擊
    證人，沒有碰到會車的司機，現場的民眾有提到有會車，但
    不敢確定是哪一部車。現場的民眾沒有提到是如何掉下去的
    ，只說是會車後突然就沒有看到那部車。」等語綦詳（見本
    院96年度保險字第11號卷第160 頁）。而被保險人壬○○之
    死亡原因，經臺灣新竹地方法院檢察署檢察官相驗後，認係
    頭胸部外傷，先行原因則為多處擦挫傷、車輛墜落山谷，死
    亡方式：意外死亡，亦經本院調閱該署94年度相字第743 號
    卷查證屬實，並有相驗屍體證明書之影本1 紙附卷可稽。另
    原告所提新竹縣警察局橫山分局道路交通事故證明書亦記載
    肇事情形為：「駕駛於上述時地駕駛小自客車G2-9207 號，
    不慎自行翻落山谷，造成駕駛人傷重當場不治死亡」等語（
    臺灣臺北地方法院96年度保險字第109 號卷原證五），足見
    被保險人顯非因罹患疾病、細菌感染、器官老化衰竭等身體
    內部因素以致死亡，是原告主張被保險人壬○○係因意外死
    亡，即為可取。而被告抗辯被保險人壬○○之死亡，係屬自
    殺之故意行為所致，為保險契約中之除外責任條款約定情形
    ，被告得不負給付保險金之責任云云，參照前開說明，該項
    約定既屬權利障礙事由，為有利於被告之事項，自應由被告
    負舉證之責任。
  (四)被告雖抗辯其於被保險人壬○○死後，有派員瞭解本件事故
    發生之相關情形，並訪談被保險人壬○○之友人癸○○、丙○○，發現被保險人壬○○於此行前即有自殺之意念，且分
    別向數家保險公司投保旅行平安保險，復曾交付一紙袋予其
    友人，交代身後事如何處理，故其死亡顯係故意自殺行為所
    致云云。惟查：
  (1)依證人子○○於另案審理中所為證述：「我曾經持有壬○○
    的牛皮紙袋，我會持有是因為他家在裝潢，他要去司馬庫斯
    ，就把家中貴重物品放在我們另一位車隊朋友丑○○那裡。
    當天下午兩點多警局橫山分局打電話給他小孩，說他發生事
    故，他小孩就打電話給丑○○，高先生就打給我，因為信封
    袋上有四個人的名字，就是高先生、我、他的弟弟及堂哥。
    我與高先生就帶他的小孩、前妻、我太太一起下去橫山，去
    橫山才知道他已經死亡，警局因為他已經離婚了，所以要他
    女兒自己作筆錄，因為牛皮紙袋上面有他堂哥、弟弟的聯絡
    電話，所以我們聯絡他們上來處理，後來我們四個人一起在
    新竹殯儀館開牛皮紙袋，是我們趕到新竹那天晚上一起開牛
    皮紙袋，那裡面有互助會會單、印鑑、保險單、離婚證書、
    未領工資資料、存摺2 本，我們就依裡面的東西協助處理。
    」等詞（本院96年度保險字第11號卷第210 頁），顯見該牛
    皮紙袋確係被保險人壬○○出發前交付予其友人丑○○，再
    轉由證人子○○持有。
  (2)該牛皮紙袋封面記載子○○、丑○○、寅○○、卯○○之名
    字及行動電話，袋內有互助會單2 紙、離婚協議書1 份、泰
    安居家綜合保險保險單、安泰人壽旅行平安保險要保書暨保
    險費收據、便條紙2 份、存摺2 本、印章3 個，業經證人子
    ○○於另案97年4 月8 日言詞辯論期日提出，並經另案承辦
    法官當庭勘驗屬實，有另案97年4 月8 日言詞辯論筆錄附卷
    可按。
  (3)其中第1 份便條紙第1 張記載「做一次外出如有發生意外，
    就請各位好朋有幫忙除理了。」、「財務除理有4 位，南非
    姑丈、子○○、丑○○、寅○○、卯○○」（見本院96年度
    保險字第11號卷第229 頁），第2 張記載「亡生除理寅○○、卯  ○○、辰○○」、「亡生我希望用（樹葬），
    辰○○除理」、「地點土城金城路2 段車道樹上有做紅色
    記號，斯馬庫斯路邊樹上有紅色記號」、「（火化）骨灰
    直接到入土內，外不用」（見本院96年度保險字第11號卷第
    23 0頁），第3 張記載「國泰受益人甲○○500 萬元，給我
    的前妻，其的金錢姊弟平份」（見本院96年度保險字第11號
    卷第231 頁），第4 張記載「阿南請你幫忙在我要出去的前
    晚，希望在車□營火晚會，個個好友來慶祝我託理苦海，南
    哥保重」（見本院96年度保險字第11號卷第232 頁）。
  (4)第2 份便條紙第1 、2 張則記載「姨丈」、「丁○○的乾爸
    」、「我的妹妹」等人之電話號碼（見本院96年度保險字第
    11號卷第233 、234 頁），第3 張記載「安泰人壽95、5 到
    期30萬□郵，99、6 到期，安泰人壽意外險500 萬，國泰人
    壽500 萬受益人甲○○，國泰人壽500 萬意外險，三商意外
    600 萬，泰安意外500 萬，泰安團體意外險300 萬，土城市
    民意外險80萬，防守意外險200 萬」（本院96年度保險字第
    11號卷第235 頁）、第4 張則記載11月份未收款項，皇翔百
    老35,100元，千秋萬世60,000元，世紀金城8,500 元，共
    103,600 元（見本院96年度保險字第11號卷第236 頁），第
    5 張則記載安泰、國泰、三商、泰安等保險公司之連絡電話
    （見本院96年度保險字第11號卷第237 頁）。
  (5)查一般國人因恐己身遭突發事故身故或久病離世時，所遺財
    產分配問題，造成繼承人紛爭，因此以遺囑預為財產分配之
    安排，甚而安排所希冀告別式之方式，以避免親族遺產爭執
    或手足無措之窘，故預立遺囑，已逐漸成為國人可接受安排
    身後事之觀念；甚而於遠行之際，因恐遠行發生不測，以簡
    單方式交待財產狀況，亦時有所見，如嗣後果發生意外死亡
    結果，是否得以事前曾立遺囑，或曾交待財產狀況，遽而推
    論有自殺之預謀，實堪質疑。況原告丁○○之原法定代理人
    甲○○於另案審理時已陳稱被保險人壬○○之前每次出門前
    會交待債權債務之情形等語（本院96年度保險字第11號卷第
    243 頁），證人子○○於另案亦證稱伊持有牛皮紙袋係因壬○○家在裝潢，故於出發至司馬庫斯前，將家中重要物品寄
    放丑○○處等語（本院96年度保險字第11號卷第218 頁），
    益徵被保險人壬○○在遠行前，確有交待財產之習慣。
  (6)再依證人己○○（小湯）即被保險人壬○○自司馬庫斯下山
    時會車之小巴士司機於本院審理時所證稱：94年12月10日下
    午1 時半左右，伊載客人上山前往司馬庫斯，途中曾與1 部
    箱型車會車，廂型車駕駛看到伊車即一直倒車，後方有一缺
    口，車尾先掉下去，接著整部車掉下。廂型車倒車時，會碰
    到碎石地，須加速才能後退，因廂型車後照鏡較高，可能看
    不到地上缺口，但廂型車到碎石處如不後退，雙方即無法會
    車。雙方會車之處，附近有二處可會車，一處為山壁缺口，
    一處為懸崖缺口，由司馬庫斯下山方向，先經過山壁缺口，
    再經過懸崖缺口，二處相隔約50、60公尺，當時廂型車已過
    了山壁及懸崖缺口，最近的會車處即懸崖缺口，廂型車已會
    過1 台遊覽車，故一見到伊的車即開始倒車準備到空地，應
    有讓過之意等語（見本院卷二第7 頁起），顯見被保險人壬○○自司馬庫斯下山時，曾遇見2 部遊覽車，先與第1 部遊
    覽車會車後，一見第2 部證人己○○所駕駛之遊覽車，即後
    退至懸崖缺口處之空地讓證人己○○通過，因至碎石地面須
    加速始能後退，且於該處如不再後退，證人己○○亦無法通
    過，然廂型車後照鏡較高，看不到地上缺口，而導致被保險
    人壬○○終因會車而摔落山崖。
  (7)雖被告復辯稱被保險人壬○○於自司馬庫斯部落下山時，其
    下山之車道為靠近山壁，並非靠近山谷，且發生墜崖地點，
    其轉彎處之道路寬有5 米，而被保險人壬○○又經常帶團前
    往司馬庫斯住宿，對當地道路狀況自知之甚詳，如於會車時
    為閃避上山之車輛，靠近山壁即有充裕之空間供上山車輛通
    行，為何會發生如原告所稱「因路狹進行會車時，疑似倒車
    失誤，而連人帶車摔落深約2 、3 百公尺之山谷中死亡」之
    事實？實啟人疑竇，況其快速倒車之行為亦與常理及一般經
    驗法則不符云云。然查：
  依道路交通事故現場圖所示，車禍現場道路雖寬5 米，空地
    寬2.3 米（見臺灣高等法院97年度保險上字第27號卷第73頁
    ），然山區道路○○○路，證人己○○亦稱轉彎處一轉上去
    即看到被保險人壬○○之廂型車等語（見本院卷二第8 頁）
    ，則道路本身既為彎路，山壁有山溝，一側為山崖，兼之兩
    車併行，亦須有安全距離，再參以證人己○○稱其所駕駛遊
    覽車寬度為218 公分、長度為720 公分，迴轉半徑大約1.5
    個車身，路寬度大約1 個車道再寬一些，無法2 台車並行過
    ，只有缺口處可會車等語（見本院卷二第11頁）；及證人辛○○於另案審理中亦證稱道路雖寬5 米，因係山路，不像一
    般平面道路，故須讓車等語（見本院96年度保險字第11號卷
    第161 頁），堪信兩車於車禍現場，須一方讓車始得通行，
    非得單純以道路寬度有5 米，即推論被保險人壬○○為閃避
    上山車輛，只需靠近山壁，即有充裕空間可供上山車輛通行
    ，而無須讓車。故被告辯稱被保險人壬○○僅需靠近山壁，
    即得讓上山車輛通過而無須讓車云云，尚無可採。
  再者，本件之避車道缺口雖係在往司馬庫斯上山方向，靠山
    崖處，並非被保險人壬○○下山之車道；然證人己○○亦稱
    廂型車見到伊車時，即開始倒車，因廂型車先前已與另一台
    遊覽車會車，故又倒車準備到懸崖缺口之空地讓伊通過等語
    （見本院卷二第11頁），另證人辛○○於本院審理時亦到庭
    證稱被保險人壬○○會車往避車道方向行駛在當地算係正常
    等語（見本院卷二第13頁），則被保險人壬○○因已與前一
    台遊覽車會車後，再遇見證人己○○所駕駛之遊覽車，故當
    下由其倒車至靠山崖之缺口，禮讓證人己○○通過，以達會
    車之目的，亦堪稱合理，尚難以該缺口非在被保險人壬○○
    之車道，即為不利於原告之認定。
  至道路交通事故調查表(一)雖記載被保險人壬○○時速達50公
    里一節，然原告丁○○之原法定代理人甲○○於另案審理時
    已陳稱被保險人壬○○有2 台柴油車，檔數不同，衝力大，
    渠等二人亦常入錯檔等語（見本院96年度保險字第11號卷第
    243 頁），另證人己○○亦證稱：廂型車在缺口處如不再後
    退，即無法會車，但碎石高度有30公分、寬約60公分，廂型
    車在碎石處須加速始能再後退等情（見本院卷二第9 頁、第
    10頁），則縱被保險人壬○○倒車有加速之情形，亦不能排
    除入錯檔，或為了越上碎石處，讓出空間會車之可能。
  末依道路交通事故調查表之記載，車禍當天天候晴，日間自
    然光線，道路無障礙物，視距良好等情（見臺灣高等法院97
    年度保險上字第27號卷第74頁），被告辯稱依被保險人壬○○經常帶團前往司馬庫斯住宿之經驗，對當地道路自知之甚
    詳，就如何會車及懸崖缺口之路況顯然應瞭若指掌，自當無
    發生本件因倒車不慎而墜崖事故之可能性云云。然而被保險
    人壬○○所駕駛之廂型車後照鏡較高，倒車時可能看不到地
    上缺口乙情，業經證人己○○證稱甚詳。至被保險人壬○○
    確曾多次帶團前往司馬庫斯，此為原告所不爭執，但亦無從
    推論被保險人壬○○於山路上即不會發生意外，如發生意外
    ，即皆係蓄意計畫所為。故被告以之認為被保險人壬○○墜
    落山谷，與常理及經驗法則不符云云，並無足採。
  (8)另被告以被保險人壬○○與甲○○於94年8 月3 日離婚，且
    其於94年12月1 日至6 日因急性胰臟炎、酒癮、高血脂症、
    脂肪肝、痛風等疾病，而住院於亞東紀念醫院等情，抗辯被
    保險人壬○○或因家庭不美滿，或因身體疾病而有輕生念頭
    云云，並提出亞東紀念醫院診斷明書及病歷等為證（見本院
    院一第35頁起），但此為原告所否認，應屬被告臆測之詞。
    況證人丙○○即被保險人壬○○司馬庫斯友人癸○○之配偶
    於本院審理時已到庭證稱：被保險人壬○○住院時曾打電話
    給伊丈夫癸○○表示想從醫院樓上跳下，但經伊丈夫癸○○
    勸解後，並邀其出院後上山。被保險人壬○○至司馬庫斯當
    晚，伊丈夫癸○○詢問其為何要跳樓，被保險人壬○○答稱
    因太太沒良心，第二天被保險人壬○○向伊借鐮刀採草藥，
    開車離去後，未幾即聽聞墜谷等語（見本院卷二第4 頁起）
    ，且於本院詢及被保險人壬○○是否有再提及想死之類的話
    語時，證人丙○○係答稱「沒有，但是他的情緒不穩定，情
    緒不好，他離開我們家的時候，是跟我們說要去採草藥」等
    情（見本院卷二第5 頁）。縱被保險人壬○○於住院期間曾
    有情緒性之言詞，但一般人於生病住院期間，通常心情均較
    為低落，因此隨口向他人抱怨，當亦為紓解壓力方式之一；
    參以被保險人壬○○至司馬庫斯與其友人癸○○等人相談之
    後，已未再有尋短之言語，顯見情緒應已受到安撫，且又向
    友人癸○○商借鐮刀欲採草藥，及行李亦尚放在友人癸○○
    之住處（見本院卷二第4 頁、第5 頁），則被告徒以被保險
    人壬○○於94年8 月間離婚，12月初住院，即遽行推論其在
    會車時有自殺之意圖，亦難採信。
  (9)至於被保險人壬○○於本次行前除向被告投保系爭旅行平安
    險500 萬元外，亦另向三商美邦人壽保險股份有限公司投保
    600 萬元之旅行平安險，向安泰保險公司投保500 萬元之旅
    行平安險、向泰安保險公司投保500 萬元之旅行平安保險，
    ，且上開保險期間均係自94年12月5 日起算共10日等情，固
    經被告陳明在卷，且有投保明細附於臺灣新竹地方法院檢察
    署95年度聲他字第114 號卷第3 頁可稽，並為原告所不爭執
    （見本院卷一第133 頁至第135 頁），惟人身保險並非以填
    補被保險人財產上之具體損害為目的，被保險人之生命、身
    體完整性既無法以金錢估計價值，自無從認定保險給付是否
    超額，亦無從據以推認被保險人壬○○之投保動機。是被告
    空言抗辯被保險人壬○○係意圖以死亡為其受益人詐領保險
    金云云，亦不足採。
  (五)綜上，姑不論被保險人壬○○之便條紙，是否符合民法規定
    遺囑之要件；預立遺囑，已逐漸成為國人可接受安排身後事
    之方式，於遠行之際，因恐遠行發生不測，以簡單方式交待
    財產狀況，亦所在多有；而被保險人壬○○自司馬庫斯下山
    時，遇見2 部遊覽車，先會過第1 部遊覽車後，一見第2 部
    證人己○○所駕駛之遊覽車時，即後退至懸崖缺口讓證人己○○通過，因至碎石地面須加速始能後退，且於該處如不再
    後退，證人己○○亦無法通過，始有加速越上碎石處，以讓
    出會車空間之舉，是就其行為外觀觀之，亦為合理會車之舉
    措，在別無積極證據證明被保險人壬○○於會車之際，明知
    再往後退即將掉落懸崖，仍執意倒退，堪認主觀上存有自殺
    意圖前，自尚難僅以被保險人壬○○於行前曾交待財產狀況
    、先前住院期間時曾有尋短之言詞以及有投保複數保險之情
    形，即推論被保險人壬○○係蓄意墜谷，是被告辯稱被保險
    人壬○○之死亡為自殺云云，尚難以採信。
八、承前所陳，系爭平安保險附約既為有效成立，且本件保險事
    故之發生復難認係由被保險人壬○○之故意行為所致，而該
    保險事故又係於94年12月10日下午發生，屬系爭旅行平安保
    險之保險期間內，故凡於旅行期間內，因遭遇外來突發之意
    外傷害事故，均屬保險範圍，則被保險人壬○○駕車於新竹
    縣尖石鄉玉峰村司馬庫斯部落附近墜落山谷死亡，乃為系爭
    平安保險附約、系爭旅行平安保險所承保之意外事故甚明。
    而保險人應於要保人或被保險人交齊證明文件後15日內給付
    之。逾期保險人應按年利一分加計利息給付，保險法第34條
    定有明文。又系爭平安保險附約有指定原告甲○○為受益人
    ，系爭旅行平安保險未經指定受益人，依保險法第113 條規
    定，其保險金額作為被保險人壬○○之遺產，而原告戊○○
    、丁○○為被保險人壬○○之法定繼承人，故應由渠等2 人
    繼承。基此，原告以其分別為系爭平安保險附約、系爭旅行
    平安保險之受益人，且已屢次於95年間備齊文件向被告申請
    理賠遭拒，則其主張依保險契約約定及保險法規定之法律關
    係，請求被告應給付原告甲○○500 萬元、給付原告戊○○
    、丁○○500 萬元，及均自起訴狀繕本送達翌日即96年7 月
    3 日起算至清償日止，按年息5 ％計算之利息，洵屬於法有
    據，應予准許。
九、因本案事證已臻明確，兩造其餘主張、陳述及所提之證據暨
    攻擊防禦方法，經本院審酌後，認與本案判斷結果無影響，
    均毋庸再予一一審酌，附此敘明。
十、兩造分別陳明願供擔保，請求宣告假執行及免為假執行，核
    均無不合，爰分別酌定相當之擔保金額准許之。
十一、結論：本件原告之訴為有理由，依民事訴訟法第78條、第
      390 條、第392 條，判決如主文。
中    華    民    國    98    年    1     月    22    日
                  民事第一庭法  官  黃若美
以上正本係照原本作成
如對本判決上訴，須於判決送達後20日內向本院提出上訴狀
中    華    民    國    98    年    1     月    22    日
                            書記官  江怡萱


司法院資訊處製作；財團法人民間司法改革基金會備份。
